---
title: "Türkiye'de Makine Mühendisliği Bölümlerinin Taban Puanları Analizi"
number-sections: true
---

## Proje Genel Bakış ve Kapsamı

Bu proje, Türkiye'deki üniversitelerin Makine Mühendisliği bölümlerine ait YÖK Atlas verilerini analiz etmektedir. 2018-2020 yılları arasındaki taban puanları, başarı sıralamaları ve kontenjan bilgileri incelenerek devlet ve vakıf üniversiteleri karşılaştırılmıştır.

## Veri

### Veri Kaynağı

Veriler, YÖK Atlas portalından `thestats` R paketi aracılığıyla elde edilmiştir.

-   YÖK Atlas: <https://yokatlas.yok.gov.tr/>
-   thestats paketi: <https://github.com/analyticsresearchlab/thestats>

### Veri Hakkında Genel Bilgiler

```{r}
#| message: false
#| warning: false

library(thestats)
library(dplyr)
library(ggplot2)

muhendislik <- list_score(
  region_names = "all",
  city_names = "all",
  university_names = "all",
  department_names = "Mechanical Engineering",
  var_ids = c("X14", "X15", "X16", "X17", "X9")
) |>
  rename(
    en_dusuk_puan = X14,
    en_dusuk_siralama = X15,
    en_yuksek_puan = X16,
    en_yuksek_siralama = X17,
    kontenjan = X9
  ) |>
  mutate(
    en_dusuk_puan = as.numeric(en_dusuk_puan),
    en_yuksek_puan = as.numeric(en_yuksek_puan),
    en_dusuk_siralama = as.numeric(en_dusuk_siralama),
    kontenjan = as.numeric(kontenjan),
    year = as.integer(year)
  )

glimpse(muhendislik)
```

### Tercih Sebebi

Makine Mühendisliği, Türkiye'de en çok tercih edilen mühendislik bölümlerinden biridir. Yıllar içindeki puan değişimi, bölümün popülaritesi ve üniversite türlerine göre farklılıklar hakkında önemli bulgular sunmaktadır.

### Ön İşleme

```{r}
#| message: false
#| warning: false

cat("Toplam NA sayısı:", sum(is.na(muhendislik)), "\n")
cat("Satır sayısı:", nrow(muhendislik), "\n")
cat("Yıllar:", unique(muhendislik$year), "\n")
cat("Üniversite türleri:", unique(muhendislik$type), "\n")
```

## Analiz

### Keşifsel Veri Analizi

```{r}
#| message: false
#| warning: false

muhendislik |>
  filter(!is.na(en_dusuk_puan)) |>
  group_by(year, type) |>
  summarise(ort_taban_puan = mean(en_dusuk_puan, na.rm = TRUE),
            .groups = "drop")
```

### Trend Analizi

```{r}
#| message: false
#| warning: false

muhendislik |>
  filter(!is.na(en_dusuk_puan)) |>
  group_by(year, type) |>
  summarise(ort_taban_puan = mean(en_dusuk_puan, na.rm = TRUE),
            .groups = "drop") |>
  ggplot(aes(x = year, y = ort_taban_puan, color = type, group = type)) +
  geom_line(size = 1) +
  geom_point(size = 3) +
  labs(
    title = "Makine Mühendisliği Taban Puanlarının Yıllara Göre Değişimi",
    x = "Yıl",
    y = "Ortalama Taban Puan",
    color = "Üniversite Türü"
  ) +
  theme_minimal()
```

### Model Uydurma

```{r}
#| message: false
#| warning: false

muhendislik |>
  filter(!is.na(en_dusuk_puan)) |>
  group_by(type) |>
  summarise(
    ort_taban = mean(en_dusuk_puan, na.rm = TRUE),
    min_taban = min(en_dusuk_puan, na.rm = TRUE),
    max_taban = max(en_dusuk_puan, na.rm = TRUE),
    .groups = "drop"
  )
```

## Sonuçlar

### Sonuçlar ve Ana Çıkarımlar

Analiz tamamlandıktan sonra buraya bulgular eklenecektir.
