---
title: "Türkiye'nin Elektriği: Saatin, Mevsimin ve Kaynağın Hikâyesi"
format:
  html:
    code-fold: true
    code-tools: true
    toc: true
    toc-depth: 3
    fig-width: 9
    fig-height: 5
execute:
  warning: false
  message: false
  echo: true
---

```{r}
#| label: setup
#| include: false

# --- Gerekli paketler (ilk kez kullanıyorsan bir kez çalıştır) ---
# install.packages(c("tidyverse","lubridate","readxl","janitor",
#                    "scales","corrplot","knitr","kableExtra"))

library(tidyverse)
library(lubridate)
library(readxl)
library(janitor)
library(scales)
library(corrplot)
library(knitr)
library(kableExtra)

theme_set(theme_minimal(base_size = 12))
```

# Proje Konusu

Elektrik, modern bir ekonominin görünmez omurgasıdır: ne zaman, ne kadar ve hangi kaynaktan üretildiği; sanayinin çarklarından evlerin akşam ışıklarına kadar her şeyi belirler. Bu projede **Türkiye'nin elektrik sistemini saatlik çözünürlükte** ele alıyor ve üç temel soruyu yanıtlıyoruz:

1.  **Saat ve mevsim:** Elektriği günün hangi saatinde, yılın hangi döneminde daha çok tüketiyoruz? Talep nasıl bir ritim izliyor?
2.  **Kaynak:** Bu elektrik hangi kaynaklardan üretiliyor? Yenilenebilir kaynakların (rüzgâr, güneş, hidro) payı zaman içinde ve gün içinde nasıl değişiyor?
3.  **Fiyat:** Piyasa Takas Fiyatı (PTF) talep ve üretim kompozisyonuyla nasıl ilişkili? Özellikle güneşin bol olduğu öğle saatlerinde fiyat baskılanıyor mu? (Bu, enerji ekonomisinde **"merit-order etkisi"** olarak bilinir.)

Veriler [EPİAŞ Şeffaflık Platformu](https://seffaflik.epias.com.tr/)'ndan alınmıştır; herkese açık ve ticari olmayan kullanıma uygundur.

# Veri ve Ön İşleme

Analizde EPİAŞ Şeffaflık Platformu'ndan indirilen, saatlik çözünürlükte üç veri seti kullanılmıştır:

-   **`data/tuketim.xlsx`** — Gerçek zamanlı tüketim (MWh)
-   **`data/uretim.xlsx`** — Gerçek zamanlı üretim, kaynak bazlı (doğalgaz, barajlı, rüzgâr, güneş, linyit vb.; her biri ayrı sütun, MWh)
-   **`data/ptf.xlsx`** — Gün Öncesi Piyasası Piyasa Takas Fiyatı / PTF (TL/MWh)

Veriler platformun web arayüzünden Excel olarak indirilmiş, depo içindeki `data/` klasörüne konulmuştur. Aşağıdaki adımlarda dosyalar R'a aktarılır, tarih/saat bilgisi ayrıştırılır ve üç set tek bir **saatlik ana tablo**da (`master`) birleştirilir.

```{r}
#| label: yardimci-fonksiyonlar

# Tarih sütununu esnek biçimde POSIXct'e çeviren yardımcı fonksiyon.
# (EPİAŞ exportları kimi zaman düz metin, kimi zaman Excel tarihi getirir.)
parse_tarih <- function(x) {
  if (inherits(x, "POSIXct")) return(x)
  if (inherits(x, "Date"))    return(as_datetime(x))
  lubridate::parse_date_time(
    as.character(x),
    orders = c("Ymd HMS", "Ymd HM", "dmY HMS", "dmY HM",
               "Ymd THMS", "Ymd", "dmY"),
    tz = "Europe/Istanbul"
  )
}

# Bir tablodaki ilk sayısal sütunu (varsa anahtar kelimeye öncelik vererek) seçer.
ilk_sayisal <- function(df, anahtar = NULL) {
  num <- df |> dplyr::select(where(is.numeric))
  if (!is.null(anahtar)) {
    esles <- names(num)[str_detect(names(num), regex(anahtar, ignore_case = TRUE))]
    if (length(esles) > 0) return(num[[esles[1]]])
  }
  num[[1]]
}

# Bir tabloda anahtar kelimeye uyan ilk sütunu döndürür (yoksa NA).
pick_col <- function(df, key) {
  hit <- names(df)[str_detect(names(df), regex(key, ignore_case = TRUE)) &
                     names(df) != "tarih"]
  if (length(hit)) df[[hit[1]]] else rep(NA_real_, nrow(df))
}
```

```{r}
#| label: veri-okuma

# --- 1) Tüketim ---
tuketim_raw <- read_excel("data/tuketim.xlsx") |> clean_names()
names(tuketim_raw)[1] <- ".tarih_raw"           # ilk sütun = tarih
tuketim <- tibble(
  tarih       = parse_tarih(tuketim_raw$.tarih_raw),
  tuketim_mwh = ilk_sayisal(dplyr::select(tuketim_raw, -.tarih_raw), "tuket")
)

# --- 2) PTF (fiyat) ---
ptf_raw <- read_excel("data/ptf.xlsx") |> clean_names()
names(ptf_raw)[1] <- ".tarih_raw"
ptf <- tibble(
  tarih  = parse_tarih(ptf_raw$.tarih_raw),
  ptf_tl = ilk_sayisal(dplyr::select(ptf_raw, -.tarih_raw), "tl")  # TL/MWh sütunu
)

# --- 3) Üretim (kaynak bazlı -> uzun format) ---
uretim_raw <- read_excel("data/uretim.xlsx") |> clean_names()
names(uretim_raw)[1] <- ".tarih_raw"
uretim_long <- uretim_raw |>
  mutate(tarih = parse_tarih(.tarih_raw)) |>
  dplyr::select(-.tarih_raw) |>
  pivot_longer(cols = where(is.numeric),
               names_to = "kaynak", values_to = "uretim_mwh") |>
  # "toplam/genel" gibi özet sütunlarını analiz dışında bırak
  filter(!str_detect(kaynak, regex("toplam|total|genel", ignore_case = TRUE)))

# Yenilenebilir kaynakları işaretle
yenilenebilir_anahtar <- "ruzgar|wind|gunes|solar|jeotermal|biyokutle|baraj|akarsu|hidro|atik"
uretim_long <- uretim_long |>
  mutate(yenilenebilir = str_detect(kaynak, regex(yenilenebilir_anahtar,
                                                  ignore_case = TRUE)))

# Her saat için toplam üretim ve yenilenebilir payı
uretim_ozet <- uretim_long |>
  group_by(tarih) |>
  summarise(
    toplam_uretim        = sum(uretim_mwh, na.rm = TRUE),
    yenilenebilir_uretim = sum(uretim_mwh[yenilenebilir], na.rm = TRUE),
    .groups = "drop"
  ) |>
  mutate(yenilenebilir_pay = 100 * yenilenebilir_uretim / toplam_uretim)

# Kaynakları geniş formatta da tut (korelasyon için)
kaynak_genis <- uretim_long |>
  group_by(tarih, kaynak) |>
  summarise(uretim_mwh = sum(uretim_mwh, na.rm = TRUE), .groups = "drop") |>
  pivot_wider(names_from = kaynak, values_from = uretim_mwh)
```

```{r}
#| label: ana-tablo

ay_isim <- c("Oca","Şub","Mar","Nis","May","Haz",
             "Tem","Ağu","Eyl","Eki","Kas","Ara")

master <- tuketim |>
  left_join(ptf,         by = "tarih") |>
  left_join(uretim_ozet, by = "tarih") |>
  filter(!is.na(tarih)) |>
  mutate(
    tarih_gun  = as_date(tarih),
    saat       = hour(tarih),
    ay_no      = month(tarih),
    ay         = factor(ay_isim[ay_no], levels = ay_isim),
    hafta_gunu = wday(tarih, week_start = 1),
    hafta_sonu = if_else(hafta_gunu >= 6, "Hafta Sonu", "Hafta İçi"),
    mevsim     = case_when(
      ay_no %in% c(12, 1, 2) ~ "Kış",
      ay_no %in% c(3, 4, 5)  ~ "İlkbahar",
      ay_no %in% c(6, 7, 8)  ~ "Yaz",
      TRUE                   ~ "Sonbahar"
    )
  )
```

Aşağıda birleştirilmiş ana tablonun yapısı görülmektedir. Her satır bir **saati** temsil eder; tüketim, fiyat, toplam üretim, yenilenebilir payı ve takvim değişkenleri yan yana gelir.

```{r}
#| label: glimpse
glimpse(master)
```

# Keşifsel Veri Analizi (EDA)

Veriye genel bir bakışla başlıyoruz. Aşağıdaki tablo, veri setinin kapsamını ve birkaç temel özet istatistiği gösterir.

```{r}
#| label: ozet-tablo
ozet_tablo <- tibble(
  Metrik = c("Gözlem (saat) sayısı", "Başlangıç", "Bitiş",
             "Ort. saatlik tüketim (MWh)", "Ort. PTF (TL/MWh)",
             "Ort. yenilenebilir pay (%)"),
  Değer = c(
    format(nrow(master), big.mark = "."),
    format(min(master$tarih, na.rm = TRUE)),
    format(max(master$tarih, na.rm = TRUE)),
    format(round(mean(master$tuketim_mwh, na.rm = TRUE)), big.mark = "."),
    format(round(mean(master$ptf_tl, na.rm = TRUE)), big.mark = "."),
    round(mean(master$yenilenebilir_pay, na.rm = TRUE), 1)
  )
)
kable(ozet_tablo, caption = "Veri Setine Genel Bakış", align = "lr") |>
  kable_styling(full_width = FALSE, bootstrap_options = c("striped", "hover"))
```

Tüketimin zaman içindeki seyrini günlük ortalamalarla görselleştirelim. Bu grafik hem genel eğilimi hem de mevsimsel dalgalanmayı bir arada gösterir.

```{r}
#| label: gunluk-tuketim
master |>
  group_by(tarih_gun) |>
  summarise(gunluk = mean(tuketim_mwh, na.rm = TRUE), .groups = "drop") |>
  ggplot(aes(tarih_gun, gunluk)) +
  geom_line(color = "steelblue", alpha = 0.7) +
  geom_smooth(se = FALSE, color = "firebrick", linewidth = 0.7) +
  scale_y_continuous(labels = label_comma()) +
  labs(title = "Günlük Ortalama Elektrik Tüketimi",
       x = NULL, y = "Tüketim (MWh)")
```

Grafikte tüketimin sabit olmadığı, belirgin **dalgalanmalar** çizdiği görülür. İncelenen Ocak–Nisan 2026 döneminde özellikle kış aylarında (ısıtma ve aydınlatma kaynaklı) talebin yüksek seyrettiği, ilkbahara doğru ılıman havayla birlikte gerilediği görülür. Kırmızı eğilim çizgisi, dönem boyunca genel seyri (artış/azalış veya yataylık) özetler.

# Analiz ve Bulgular

## Gün İçi Tüketim Ritmi

Elektrik talebi gün içinde sabit değildir; insan yaşamının ritmini birebir takip eder. Saatlik ortalamalarla bu profili, hafta içi ve hafta sonunu ayırarak inceleyelim.

```{r}
#| label: gun-ici-profil
master |>
  group_by(saat, hafta_sonu) |>
  summarise(ort = mean(tuketim_mwh, na.rm = TRUE), .groups = "drop") |>
  ggplot(aes(saat, ort, color = hafta_sonu)) +
  geom_line(linewidth = 1) +
  geom_point(size = 1.6) +
  scale_x_continuous(breaks = seq(0, 23, 3)) +
  scale_y_continuous(labels = label_comma()) +
  scale_color_manual(values = c("Hafta İçi" = "#2c7fb8", "Hafta Sonu" = "#d95f0e")) +
  labs(title = "Gün İçi Tüketim Profili",
       x = "Saat", y = "Ort. Tüketim (MWh)", color = NULL)
```

Profil tipik olarak **çift tepeli** bir yapı gösterir: sabah iş/okul başlangıcıyla bir yükseliş, gece yarısına doğru en düşük seviye. Hafta içi talebin, sanayi ve ticaretin aktif olması nedeniyle hafta sonundan belirgin biçimde yüksek seyretmesi beklenir; bu fark özellikle gündüz saatlerinde açılır.

## Saat × Ay Isı Haritası

Saat ve ay boyutlarını tek bir görselde birleştiren ısı haritası, talebin "ne zaman" yoğunlaştığını çarpıcı biçimde özetler.

```{r}
#| label: isi-haritasi
master |>
  group_by(ay, saat) |>
  summarise(ort = mean(tuketim_mwh, na.rm = TRUE), .groups = "drop") |>
  ggplot(aes(ay, saat, fill = ort)) +
  geom_tile() +
  scale_fill_viridis_c(option = "C", labels = label_comma()) +
  scale_y_continuous(breaks = seq(0, 23, 3)) +
  labs(title = "Saat × Ay Ortalama Tüketim Isı Haritası",
       x = NULL, y = "Saat", fill = "MWh")
```

Isı haritasındaki en parlak (yüksek tüketim) bölgeler, yaz aylarının gündüz/öğleden sonra saatlerinde ve kış aylarının akşam saatlerinde yoğunlaşma eğilimindedir. Bu desen, yazın soğutma, kışın ısıtma ve aydınlatma kaynaklı talebin saat içindeki farklı zamanlamalarını ortaya koyar.

## Mevsimsellik

Aylara göre günlük tüketim dağılımını kutu grafiğiyle incelersek, hem ortalama düzeyi hem de ay içindeki değişkenliği birlikte görebiliriz.

```{r}
#| label: mevsimsellik
master |>
  group_by(tarih_gun, ay) |>
  summarise(gunluk = mean(tuketim_mwh, na.rm = TRUE), .groups = "drop") |>
  ggplot(aes(ay, gunluk)) +
  geom_boxplot(fill = "#a6bddb", outlier.alpha = 0.3) +
  scale_y_continuous(labels = label_comma()) +
  labs(title = "Aylara Göre Günlük Tüketim Dağılımı",
       x = NULL, y = "Günlük Ort. Tüketim (MWh)")
```

İncelenen Ocak–Nisan 2026 döneminde kış aylarının (Ocak–Şubat) ısıtma ve aydınlatma kaynaklı yüksek talebi dikkat çekerken, ilkbahara (Mart–Nisan) doğru ılıman havayla birlikte tüketimin kademeli olarak gerilediği görülür. Geniş kutular, ay içindeki gün-gün değişkenliğe işaret eder.

## Üretim Kaynaklarının Kompozisyonu

Elektriğin nereden geldiğine bakalım. Aşağıdaki alan grafiği, aylara göre her kaynağın toplam üretimdeki **payını** gösterir (en büyük 7 kaynak ayrı, kalanı "Diğer" altında toplanmıştır).

```{r}
#| label: kaynak-paylari
# En büyük kaynakları belirle, kalanını "Diğer" altında topla
ana_kaynaklar <- uretim_long |>
  group_by(kaynak) |>
  summarise(top = sum(uretim_mwh, na.rm = TRUE), .groups = "drop") |>
  slice_max(top, n = 7) |>
  pull(kaynak)

guzel_isim <- function(x) str_to_title(str_replace_all(x, "_", " "))

uretim_long |>
  mutate(kaynak_g = if_else(kaynak %in% ana_kaynaklar, kaynak, "diger"),
         ay_no = month(tarih)) |>
  group_by(ay_no, kaynak_g) |>
  summarise(uretim = sum(uretim_mwh, na.rm = TRUE), .groups = "drop") |>
  ggplot(aes(ay_no, uretim, fill = guzel_isim(kaynak_g))) +
  geom_area(position = "fill", color = "white", linewidth = 0.1) +
  scale_x_continuous(breaks = 1:12, labels = ay_isim) +
  scale_y_continuous(labels = label_percent()) +
  scale_fill_brewer(palette = "Set2") +
  labs(title = "Aylara Göre Üretim Kaynak Payları",
       x = NULL, y = "Toplam Üretimdeki Pay", fill = "Kaynak")
```

Türkiye'nin üretim portföyünde **doğalgaz ve kömür (linyit/ithal kömür)** gibi termik kaynaklar önemli bir yer tutarken; **barajlı hidro** suyun bolluğuna bağlı olarak mevsimsel dalgalanır (ilkbaharda kar erimesiyle artma eğilimindedir). Rüzgâr ve güneşin payı son yıllarda istikrarlı biçimde büyümektedir.

Yenilenebilir kaynakların toplam payının aylık seyrini ayrıca izleyelim.

```{r}
#| label: yenilenebilir-pay
uretim_ozet |>
  mutate(ay_gun = floor_date(tarih, "month")) |>
  group_by(ay_gun) |>
  summarise(pay = mean(yenilenebilir_pay, na.rm = TRUE), .groups = "drop") |>
  ggplot(aes(ay_gun, pay)) +
  geom_col(fill = "seagreen", alpha = 0.85) +
  scale_y_continuous(labels = label_number(suffix = "%")) +
  labs(title = "Aylık Ortalama Yenilenebilir Üretim Payı",
       x = NULL, y = "Yenilenebilir Pay")
```

## Güneşin Gün İçi İmzası

Güneş üretimi, doğası gereği yalnızca gündüz saatlerinde gerçekleşir ve öğle civarında zirve yapar. Bu "kubbe" şeklindeki profil, güneşin sisteme katkısının zamanlamasını gösterir.

```{r}
#| label: gunes-profil
uretim_long |>
  filter(str_detect(kaynak, regex("gunes|solar", ignore_case = TRUE))) |>
  mutate(saat = hour(tarih)) |>
  group_by(saat) |>
  summarise(ort = mean(uretim_mwh, na.rm = TRUE), .groups = "drop") |>
  ggplot(aes(saat, ort)) +
  geom_area(fill = "#fec44f", alpha = 0.6) +
  geom_line(color = "#d95f0e", linewidth = 1.1) +
  scale_x_continuous(breaks = seq(0, 23, 3)) +
  scale_y_continuous(labels = label_comma()) +
  labs(title = "Güneş Üretiminin Gün İçi Profili",
       x = "Saat", y = "Ort. Üretim (MWh)")
```

Üretim sabah doğuşla yükselir, **öğle saatlerinde (≈12-14) zirve** yapar ve akşam batışıyla sıfıra iner. Bu zamanlamanın, az sonra göreceğimiz fiyat davranışı üzerinde doğrudan etkisi vardır.

## Fiyat (PTF) Davranışı

PTF'nin gün içi profili, talep ritmini ve arz koşullarını birlikte yansıtır.

```{r}
#| label: ptf-profil
master |>
  group_by(saat) |>
  summarise(ort = mean(ptf_tl, na.rm = TRUE), .groups = "drop") |>
  ggplot(aes(saat, ort)) +
  geom_line(color = "firebrick", linewidth = 1.1) +
  geom_point(color = "firebrick", size = 1.6) +
  scale_x_continuous(breaks = seq(0, 23, 3)) +
  scale_y_continuous(labels = label_comma()) +
  labs(title = "PTF'nin Gün İçi Profili",
       x = "Saat", y = "Ort. PTF (TL/MWh)")
```

Şimdi iki kilit ilişkiyi inceleyelim. Önce **fiyat–talep**: talep arttıkça, devreye daha pahalı santraller girdiği için fiyatın yükselmesi beklenir.

```{r}
#| label: ptf-tuketim
master |>
  ggplot(aes(tuketim_mwh, ptf_tl)) +
  geom_point(alpha = 0.12, color = "#2c7fb8") +
  geom_smooth(method = "lm", color = "firebrick", se = TRUE) +
  scale_x_continuous(labels = label_comma()) +
  scale_y_continuous(labels = label_comma()) +
  labs(title = "Tüketim ile PTF İlişkisi",
       x = "Saatlik Tüketim (MWh)", y = "PTF (TL/MWh)")
```

Ardından **fiyat–yenilenebilir payı**: rüzgâr ve güneş gibi yakıt maliyeti sıfıra yakın kaynakların payı arttığında, pahalı termik santrallere ihtiyaç azalır ve fiyatın düşmesi beklenir. Bu, enerji ekonomisindeki **merit-order (liyakat sırası) etkisidir.**

```{r}
#| label: ptf-yenilenebilir
master |>
  ggplot(aes(yenilenebilir_pay, ptf_tl)) +
  geom_point(alpha = 0.12, color = "seagreen") +
  geom_smooth(method = "lm", color = "firebrick", se = TRUE) +
  scale_y_continuous(labels = label_comma()) +
  labs(title = "Yenilenebilir Payı ile PTF İlişkisi (Merit-Order Etkisi)",
       x = "Yenilenebilir Pay (%)", y = "PTF (TL/MWh)")
```

Aşağıdaki basit doğrusal model, bu ilişkilerin yönünü ve büyüklüğünü sayısal olarak özetler.

```{r}
#| label: regresyon
model <- lm(ptf_tl ~ tuketim_mwh + yenilenebilir_pay, data = master)
summary(model)
```

## Korelasyon Matrisi

Son olarak, temel değişkenler arasındaki doğrusal ilişkileri tek bir görselde toplayalım.

```{r}
#| label: korelasyon
kor_src <- tibble(
  tarih    = kaynak_genis$tarih,
  Dogalgaz = pick_col(kaynak_genis, "dogal"),
  Baraj    = pick_col(kaynak_genis, "baraj"),
  Ruzgar   = pick_col(kaynak_genis, "ruzgar|wind"),
  Gunes    = pick_col(kaynak_genis, "gunes|solar")
)

kor_veri <- master |>
  dplyr::select(tarih, tuketim_mwh, ptf_tl, toplam_uretim, yenilenebilir_pay) |>
  left_join(kor_src, by = "tarih") |>
  dplyr::select(-tarih) |>
  rename(Tuketim = tuketim_mwh, PTF = ptf_tl,
         `Toplam Üretim` = toplam_uretim, `Yenilenebilir %` = yenilenebilir_pay)

cm <- cor(kor_veri, use = "pairwise.complete.obs")
corrplot(cm, method = "circle", type = "upper",
         addCoef.col = "black", number.cex = 0.7,
         tl.col = "black", tl.srt = 45)
```

Korelasyon matrisinde tüketim ile toplam üretim arasında güçlü pozitif bir ilişki beklenir (talep arzı çeker). PTF'nin tüketimle pozitif, yenilenebilir payıyla negatif yönde ilişkili çıkması ise yukarıda anlattığımız iki mekanizmayı (talep baskısı ve merit-order etkisi) doğrular niteliktedir.

# Sonuçlar ve Çıkarımlar

Bu çalışma, Türkiye'nin elektrik sistemini saatlik veriyle üç eksende inceledi ve şu temel bulgulara ulaştı:

-   **Talebin bir ritmi var.** Tüketim gün içinde çift tepeli (sabah ve akşam) bir profil izliyor; hafta içi hafta sonundan yüksek. İncelenen kış–ilkbahar döneminde kış ayları daha yüksek talep gösteriyor.
-   **Üretimde termik kaynaklar baskın, ama yenilenebilir büyüyor.** Doğalgaz ve kömür ağırlığını korurken, barajlı hidro mevsimsel; rüzgâr ve güneşin payı artış eğiliminde.
-   **Güneşin zamanlaması fiyatı etkiliyor.** Güneş öğle saatlerinde zirve yapıyor; yenilenebilir payının yüksek olduğu saatlerde PTF baskılanıyor (merit-order etkisi). Talep arttığında ise fiyat yükseliyor.

Bu tablo, **talep yönetimi ve depolama** yatırımlarının değerini ortaya koyuyor: gündüz bol ve ucuz olan yenilenebilir enerjiyi akşam pik saatlerine taşıyabilmek, hem maliyetleri hem de termik kaynaklara bağımlılığı azaltabilir. Saatlik fiyat sinyallerine duyarlı bir tüketim (örneğin esnek sanayi yükleri, akıllı şarj) sistemin verimliliğini artırma potansiyeline sahiptir.

------------------------------------------------------------------------

## Yapay Zekâ Kullanımı

Bu proje Claude yapay zekâ asistanından yararlanılarak hazırlanmıştır. Kullanılan temsilî komut: *"EPİAŞ Şeffaflık Platformu'ndan alınan saatlik elektrik tüketim, kaynak bazlı üretim ve PTF verileriyle; gün içi/mevsimsel talep profili, üretim kaynak kompozisyonu ve fiyat–talep–yenilenebilir ilişkisini inceleyen, R kodu üretilmesine yardımcı ol."* Üretilen tüm içerik, kendi akademik muhakememle gözden geçirilmiş; grafikler ve yorumlar verinin gerçek sonuçlarıyla karşılaştırılarak doğrulanmıştır.
